臺灣臺中地方法院民事判決　　　　　　99年度消字第8號
原　　　告　陳王尾
　　　　　　莊秋金
　　　　　　莊慧蘭
　　　　　　莊詠智
兼上四人
訴訟代理人　莊良安
被　　　告　華穗護理之家即聶玉美
　　　　　　李玉婷
　　　　　　阮氏絨
追加被告　　蕭氏深
共　　　同
訴訟代理人　林錦隆律師
上列當事人間請求損害賠償事件，本院於民國100年5月25日言詞
辯論終結，判決如下：
    主  文
原告之訴及假執行之聲請均駁回。
訴訟費用由原告負擔。
    事實及理由
壹、程序部分
    按訴狀送達後，原告不得將原訴變更或追加他訴，但請求之
    基礎事實同一、擴張或減縮應受判決事項之聲明者，不在此
    限，民事訴訟法第255條第1項第2、3款定有明文。本件原告
    5人原起訴請求被告應連帶給付原告陳王尾、莊秋金、莊慧
    蘭、莊詠智各新台幣（下同）100萬元、原告莊良安1,418,
    000元，及均自起訴狀繕本送達翌日起至清償日止，按年息
    5%計算之利息。嗣於訴訟進行中之民國99年11月29日變更請
    求為：被告應連帶給付原告莊秋金、莊慧蘭、莊詠智各100
    萬元、原告莊良安2,669,478元，共計6,669,478元，及自起
    訴狀繕本送達翌日起至清償日止按年息5%計算之利息。又於
    100年4月28日具狀追加被告蕭氏深與被告華穗護理之家即聶
    玉美、李玉婷、阮氏絨連帶為上開給付。查原告前開請求，
    均係本於因被害人莊陳阿嬌死亡所生原告等5人對被告等人
    之相同損害賠償請求權為原因，其請求之基礎事實同一，且
    係擴張應受判決事項之聲明或追加被告，核與首揭規定相符
    ，應予准許，合先敘明。
貳、實體部分
一、原告起訴主張：
（一）訴外人莊陳阿嬌為原告陳王尾之女、莊秋金之配偶、莊慧
      蘭、莊詠智、莊良安之母。因莊陳阿嬌無法自我照顧與處
      理一般日常事務，須專人24小時照顧，原告5人於95年6月
      10日將莊陳阿嬌交付予被告聶玉美即華穗護理之家（下稱
      華穗護理之家）照護服務。嗣莊陳阿嬌於96年10月3日由
      本院96年度禁字第220號民事裁定宣告禁治產，由原告莊
      秋金監護。莊陳阿嬌因心智年齡未達3歲，恐誤食假牙，
      於交付予被告華穗護理之家時，即將其假牙取出，故莊陳
      阿嬌有吞嚥困難之障礙，僅能食用半流質或軟質食物。惟
      受雇於被告華穗護理之家之人員即被告蕭氏深於97年4月
      29日凌晨1時39分許提供乾飯佐以蕃茄炒蛋配加熱水攪拌
      、微波加熱之食物予莊陳阿嬌食用，莊陳阿嬌不慎噎到，
      致四肢及臉部呈紫紺色且無法呼吸，至同日凌晨2時20分
      許送往中國醫藥大學附設醫院（下稱中國附醫）急救，仍
      因缺氧過久，陷於昏迷（昏迷指數5）。當時在場人員有
      被告阮氏絨、蕭氏深及訴外人阮氏榴，莊陳阿嬌送院前並
      經被告李玉婷於97年4月29日凌晨1時40分55秒施行哈姆立
      克急救後，被告李玉婷於1時46分6秒離開現場，同日1時
      56分聯絡莊陳阿嬌家屬，救護車於2時8分到達、於2時12
      分被告李玉婷並陪同莊陳阿嬌送醫院急救。惟莊陳阿嬌因
      上開事故經於中國附醫住院49天（97年4月29日至6月17日
      ）、於仁愛醫院住院88天（97年6月18日至9月13日）治療
      ，於97年9月13日3時55分因缺氧性腦病變併呼吸衰竭死亡
      。被告華穗護理之家對莊陳阿嬌之飲食及護理照護，皆不
      符現代專業照護及護理之水準，且未符合合理期待之安全
      性，致莊陳阿嬌發生死亡結果，爰依消費者保護法第7條
      第1項、第3項請求被告華穗護理之家損害賠償。縱認無消
      費者保護法之適用，原告5人與被告華穗護理之家間亦構
      成有償委任，依民法第224條、第535條、第544條之規定
      ，得請求被告華穗護理之家負損害賠償責任。併得依民法
      第184條第1項前段、第188條、第192條之規定請求被告李
      玉婷、阮氏絨、蕭氏深、華穗護理之家即聶玉美連帶負其
      過失侵權行為之損害賠償責任。
（二）對被告抗辯之陳述：
     1、被告阮氏絨為領有財團法人全成社會福利基金會辦理之
        照顧服務員訓練之結業證書之人、被告李玉婷為領有護
        士證書之人，且均為被告華穗護理之家所屬員工。被告
        華穗護理之家則為衛生署管轄之護產機構，提供老年人
        日常生活照顧、護理、復健等服務之專業企業經營者。
        原告5人等於95年6月10日將莊陳阿嬌交付予被告華穗護
        理之家照顧服務，並於每月10日前給付被告華穗護理之
        家照護費用，即為接受被告華穗護理之家對莊陳阿嬌提
        供服務之消費者，因被告華穗護理之家所提供之服務導
        致莊陳阿嬌死亡結果之發生，核屬消費者保護法之消費
        爭議。醫師執行之醫療行為以外，由醫院所提供予病患
        或陪病家屬之設施服務部分，非屬狹義之醫療行為，各
        該服務設施既係由醫院規劃、施作及維護，並提供予病
        患或陪病屬使用，係醫療院所就設施服務之提供，應屬
        企業經營之範圍，有消費者保護法之適用。而醫療糾紛
        屬醫療人員或醫事人員與病患之糾紛，本件照顧人員非
        醫療人員、醫事人員，依護理人員法第15條所述之護理
        機構服務對象如罹患慢性病需長期護理之病人，則被告
        華穗護理之家是以服務及照顧病患為主之企業經營者；
        依照顧服務員訓練實施計畫四服務項目(三)服務範疇不得
        涉及醫療及護理行為，足證被告等非醫療人員，乃單純
        的服務消費者之疏失，造成的過失行為，應適用及接受
        消費者保護法之規範。
     2、否認被告提出文書之真正。蓋被告所提莊陳阿嬌於95年
        6月10日入住時之巴氏量表為5分，但95年6月2日之巴氏
        量表卻是0分，短短一星期差別甚大，莊陳阿嬌於96 年
        亦因重度憂鬱及失智與雙腳萎縮、意識呈遲鈍狀態等原
        因，為台灣台中地方法院96年度禁字第220號宣告為禁
        治產人，其反應及自我照顧能力應是越差、被告華穗護
        理之家所為書類登載即有不實之嫌。依95年6月至8月莊
        陳阿嬌巴氏量表，於項目六行走於平地上均評估為10分
        、需要稍微的扶持或口頭指導方可行走50公尺以上，惟
        莊陳阿嬌於94年已無法行走，又怎會自行行走50公尺以
        上？當時之復健診所診斷證明書亦指出莊陳阿嬌當時雙
        膝臠縮疼痛、站立困難無法行走，及清泉醫院全民健康
        保險成人預防保健服務檢查單之身體檢查項目「四肢」
        亦載無法站立，則其上記載難信為真實。依莊陳阿嬌之
        護理評估表主訴中稱：94年10月底醫師告知已腎衰竭須
        洗腎，故於右手裝置人工靜脈廔管，惟94年10月當時莊
        陳阿嬌已由被告華穗護理之家附設居家護理擔任居家護
        理業務，焉會不知該裝置靜脈廔管之日期；莊陳阿嬌於
        97年9月13日死亡，惟被告華穗護理之家之護理評估表
        卻於97年9月12日已完成出院日期、死亡日期之登載；
        依被告提供之莊陳阿嬌牙齒診所門診記錄初診時間96年
        5月7日，與健保之就醫紀錄不符等，可知被告華穗護理
        之家所提供證物多為登載不實之證物，亦有業務登載不
        實之嫌。被告華穗護理之家復未提出用以連絡莊陳阿嬌
        家屬之順位電話號碼，所稱00000000通聯記錄為傳真機
        、第二順位電話號碼00000000為第一順位莊良安之連絡
        電話，當日亦係莊良安配偶接獲被告之通知。至免付費
        電話通話記錄於中華電信市內電話通話明細表欄有"市
        話撥打免付費電話通話明細"，怎會無顯示該通話記錄
        ？而台灣台中地方法院檢察署98年度偵字第16021號刑
        事案件係原告告訴被告傷害案件，非告訴過失致死案件
        ，該過失致死案現仍由台灣台中地方法院檢察署98年度
        他字第5402號偵查中，而該傷害案所據之證物及證人證
        詞等，經事後驗證，亦與事實不符。
     3、依護理機構督考評估表第三項服務內容項下之飲食照顧
        ，可知被告華穗護理之家應提供住民莊陳阿嬌合宜之飲
        食，並記錄飲食之食物質料，即對所提供之食物質料及
        住戶進食情形，為其應善盡之注意義務及服務項目。依
        被告華穗護理之家接受照護莊陳阿嬌前之94年3月15日
        對莊陳阿嬌之居家護理個案初訪評估表所載：於心智方
        面勾選混亂、營養飲食種類勾選半流質或軟質；依Bart
        hel's Score記載，自94年3月15日起至95年6月間關於
        進食狀況皆為「0」，即無法自行取食或耗費時間過長
        ；依營養治療記錄單所載進食方式勾選稀飯、診斷精神
        異常；依謝小芬牙醫師出具之說明書及94年1月24 日莊
        陳阿嬌之門診放射檢查之X光片，可知莊陳阿嬌下顎牙
        齒有牙橋補綴，口腔牙齒鬆動、營養飲食種類為半流質
        或軟質。衡之常情，人類各種器官功能隨年齡增加而加
        速老化，本件莊陳阿嬌於94年間已因牙齒問題僅能食用
        半流質或軟質食物，經詢衛生署回函亦建議食用半流質
        飲食（定義：將固體食物經由剁碎、絞細等機械方式處
        理，加入飲料或湯汁，調製成不需或稍加咀嚼即可吞嚥
        之飲食），於往後3年之97年時，應亦僅能食用上開食
        物，非可回復至吃硬質食物之狀態，惟於97年4月29日
        凌晨1時許被告華穗護理之家竟提供非流質或軟質之蛋
        花湯泡飯（水倒掉還是飯並非稀飯）予莊陳阿嬌食用，
        致莊陳阿嬌發生噎食，顯不符被告華穗護理之家之專業
        水準及可合理期待之安全性。另依被告華穗護理之家之
        監視錄影器於97年4月29日凌晨1時36分46秒至1時39分
        21秒，可知被告提供食物予莊陳阿嬌食用時，本應注意
        其有無因食物阻塞呼吸道造成窒息之注意義務，依當時
        情形又無不能注意之情，而後被告阮氏絨卻背對莊陳阿
        嬌整理雜物，致莊陳阿嬌遭食物噎到之第一時間尚不知
        情，至約1時39分訴外人華泰出現與阮氏絨聊天始發現
        莊嬌噎到，可知被告阮氏絨確有疏於注意莊陳阿嬌進食
        狀況，被告華穗護理之家對員工之專業訓練不足，其照
        護服務顯不符專業水準可合理期待之安全性。又被告李
        玉婷為專業護理人員，當知剛被急救恢復生命跡象時，
        病人生命跡象仍處於極度不穩定狀態，需專業護理人員
        隨侍在側監控病情，於緊急狀況發生時能馬上為必要之
        處置。被告李玉婷於當日約1時40分59秒至2樓為莊陳阿
        嬌急救，於其恢復呼吸後，即1時46分離開現場，至1時
        57分將莊陳阿嬌推至一樓之期間，均未察看莊陳阿嬌之
        情況。故莊陳阿嬌於1時52分33秒再次陷入無呼吸狀態
        ，被告華穗護理之家之照護人員為其施作CPR急救，復
        未先確認莊陳阿嬌口內有無異物，致造成吸入性肺炎，
        莊陳阿嬌於送上救護車時亦已無呼吸，否則昱晏救護表
        上何以記載施行CPR3分鐘，中國附醫亦於莊陳阿嬌之病
        歷記載到院前心跳停止，插管時發現口內有許多食物，
        益見被告李玉婷及阮氏絨未確實查看莊陳阿嬌喉內有無
        異物哽塞之情，被告等對莊陳阿嬌所為急救之護理、照
        顧，顯不符專業水準可合理期待之安全性，被告華穗護
        理之家之記錄難信其為真實。而被告李玉婷未能使用事
        發現場2樓之電話叫救護車，及於其下樓後隔20 分鐘才
        電叫救護車（即2時6分），其延遲電叫救護車，更為莊
        陳阿嬌因缺氧性腦病變併呼衰竭死亡之主因，堪認被告
        李玉婷怠忽注意莊陳阿嬌病情變化及延遲致電救護車，
        即有過失，被告華穗護理之家對莊陳阿嬌之護理照護，
        實不符專業水準可合理期待之安全性，而應依消費者保
        護法第7條第1、3項規定負損害賠償之責。
     4、縱認兩造間無消費者保護法之適用，惟原告5人委託被
        告華穗護理之家照護莊陳阿嬌之日常生活照顧、護理與
        復健，被告華穗護理之家受有報酬，兩造間成立民法有
        償委任關係。本件被告阮氏絨於給予莊陳阿嬌進食時，
        未注意早被評估僅能食用半流質或軟質食物，竟仍以蛋
        花湯泡飯予莊陳阿嬌食用，已有過失；莊陳阿嬌為無法
        自理生活之禁治產人，被告阮氏絨本應注意莊陳阿嬌進
        食狀況，卻背對莊陳阿嬌處理雜務而未予注意，致莊陳
        阿嬌發生噎食，更係有過失，且其過失行為為導致莊陳
        阿嬌死亡結果之原因。被告李玉婷於急救莊陳阿嬌後，
        未留在其身旁監控病情，竟下樓打電話叫救護車，已有
        過失行為；莊陳阿嬌再次陷入昏迷，因被告李玉婷未在
        場，致照護人員未先察看莊陳阿嬌口內是否有飯菜，即
        施以CPR急救，致莊陳阿嬌生有吸入性肺炎，即可歸責
        於被告李玉婷；被告李玉婷下樓後20分鐘，始致電叫救
        護車，其延誤致電重創莊陳阿嬌，致其缺氧性腦病變併
        呼吸衰竭死亡，亦為莊陳阿嬌死亡之原因。上開被告阮
        氏絨、李玉婷均為被告華穗護理之家履行照護莊陳阿嬌
        契約義務之使用人，揆諸民法第224條規定，被告阮氏
        絨、李玉婷上開過失行為，造成莊陳阿嬌死亡之損害，
        被告華穗護理之家應與自己過失負同一責任，原告5人
        自得依委任法律關係請求被告華穗護理之家給付因莊陳
        阿嬌死亡所受損害賠償（含受精神上損害、增加生活所
        需即看護費、喪葬費用及醫療費用）。
     5、被告李玉婷、阮氏絨因過失行為不法侵害莊陳阿嬌致死
        ，即有過失侵權行為，原告5人亦得請求被告李玉婷、
        阮氏絨依民法第184條第1項前段、第194條、第192條之
        規定負損害賠償責任。而被告李玉婷、阮氏絨為被告華
        穗護理之家之受僱人，渠等係執行照護與護理之職務上
        行為而侵害莊陳阿嬌生命，被告華穗護理之家自應依民
        法第188條之規定與被告李玉婷、阮氏絨負連帶賠償責
        任。另被告稱事發當天係由被告蕭氏深提供食物予被害
        人莊陳阿嬌，是依上開規定，原告請求之賠償，被告蕭
        氏深應負連帶責任。
     6、按全民健康保險性質上係屬健康、傷害保險，依最高法
        院94年度台上字第2216號、台灣高等法院98年度上易字
        第796號判決認定，全民健康保險之被保險人，非因全
        民健康保險法第82條所定之汽車交通事、公共安全事故
        或其他重大之交通事故、公害或食品中毒事件等情形外
        ，就健保給付之醫療費用，受領全民健康保險提供之醫
        療給付，因侵權行為所生之損害賠償請求權不因而喪失
        。本件原告莊良安因上開莊陳阿嬌事故，為其支出醫療
        費用（含健保給付費用）1,251,478元；莊陳阿嬌住院
        137天，以一天2千元計算，支出看護費用共274,000元
        ；莊陳阿嬌死亡支出喪葬費用144,000元，共2,669,478
        元之財產上損失。原告5人亦因莊陳阿嬌死亡分別各受
        有精神上損害賠償100萬元，爰分別請求被告連帶給付
        之。
（三）聲明：被告應連帶給付原告莊秋金、莊慧蘭、莊詠智、陳
      王尾各100萬元、原告莊良安2,669,478元，共6,669,478
      元，及自起訴狀繕本送達翌日起至清償日止按年息5%計算
      之利息；並願供擔保請准宣告假執行。
二、被告則以：
（一）醫療行為不適用消費者保護法，因醫療行為其過程本即充
      滿危險性及不可控制性，治療結果亦充滿不確定性，若將
      無過失責任適用於醫療行為，則醫師為降低危險行為選擇
      較消極、不具危險性之醫療方式，如此醫療手段之選擇，
      將不再係為救治病人之生命及健康，而在於保護醫療人員
      之安全，反將不能達成該法所明定之立法目的。況且醫療
      法第82條第2項明定「醫療機構及其醫事人員因執行業務
      致生損害於病人，以故意或過失為限，始負損害賠償責任
      。」，即明文排除消費者保護法無過失責任之適用。是消
      費者保護法所規定消費性服務之範圍，應以目的性限縮解
      釋之方式，將醫療行為排除於該法適用之範圍之列。
（二）被告華穗護理之家係依法設立之護理機構，並依護理機構
      設置標準設置合格之護理人員及照顧服務員，於本件事發
      當日亦有值班之醫護人員即被告李玉婷護士、照護服務人
      員即被告阮氏絨、領有心肺復甦術合格證書之照護服務人
      員即訴外人阮氏榴施予照護。而莊陳阿嬌因罹患憂鬱症、
      腎衰竭及糖連病等多種疾病，於95年6月10日由其家屬送
      至被告華穗護理之家養護，平日由被告華穗護理之家提供
      三餐膳食，其仍能自行進食。莊陳阿嬌於97年4月29日凌
      晨1時30分因睡眠不佳，吵鬧不休，乃將其連人帶床推至
      院區2樓護理站安置，嗣莊陳阿嬌要求提供1份宵夜供其食
      用，被告蕭氏深乃以乾飯佐以蕃茄炒蛋，配加熱水攪拌，
      微波加熱後供其自行食用。上開所提供之食物已類如稀飯
      ，無大塊而難以咀嚼吞嚥之食物，已等同軟質食物，莊陳
      阿嬌因進食未細嚼而不慎噎到，亦經被告華穗護理之家照
      護服務人員及護理人員當場發覺，立即急救並送醫治療，
      被告華穗護理之家所提供之上開服務，已符合專業水準可
      合理期待之安全性，原告請求消費者保護法規定之損害賠
      償，於法無據。
（三）依莊陳阿嬌94年3月15日居家護理個案初訪評估表記載飲
      食種類為半流質或軟質飲食，上開提供莊陳阿嬌食用之泡
      飯性質等同於稀飯、軟飯，亦屬軟質食物之一種。遑論依
      莊陳阿嬌自95年6月10日至97年4月28日之每月評量巴士量
      表，進食部分分數5分，表示住民能以湯匙自行進食；依
      95年6月10日之護理評估表、95年6月10日至97年3月間營
      養治療紀錄單均載：進食方式為由口進食、食物種類稀飯
      、「oralingake kigestion good」即自行進行消化情形
      良好。亦見莊陳阿嬌94年3月15日入住被告華穗護理之家
      後進食情形日益改善。
（四）被告李玉婷於97年4月29日凌晨1時30分許在1樓護理站內
      值班，第一次護理站電話聲響時（1：39：38），由被告
      蕭氏深接聽，因2樓護理站泰瑞語音不清而掛掉，再接第
      二通電話（1：40：27），被告蕭氏深即告知被告李玉婷
      ，被告李玉婷立即火速跑上2樓接手哈姆立克急救法、抽
      痰、給予氧氣維持呼吸道暢通（1：40：55），未有延誤
      。嗣1：46：06先至一樓聯絡救護車（1時52分45秒前），
      再通知家屬第一順位原告莊良安4次連續被掛斷，第5通通
      知第二順位原告莊秋金始聯絡上家屬，已歷4分多鐘（1：
      52：45至1：55：56），而救護車公司為000-000000免付
      費電話，係向收話之一方收費，中華電信公司之通話明細
      ，原則上僅記錄所使用之電話應付費之通話明細，故未顯
      示該通話紀錄於被告華穗護理之家所使用之00-00000000
      電話紀錄。被告李玉婷同時準備莊陳阿嬌之住民健保卡、
      查看其病歷資料，了解其病史、最近用藥、最近情況，以
      便與急診室護士交班，再電話通知值班主管支援，花費約
      7、8分鐘，莊陳阿嬌於1：57：02移至1樓等待救護車，以
      便緊急轉送中國護醫，可知被告李玉婷處置與「住民急救
      處理流程」相符，無何延誤。
（五）被告李玉婷施行哈姆立克急救法，將莊陳阿嬌口中異物移
      除，抽痰，莊陳阿嬌即恢復呼吸、疼痛刺激有反應、頸動
      脈62次/分、呼12次/分（見莊陳阿嬌護理紀錄影本）。嗣
      被告李玉婷至一樓聯絡緊急送醫事宜，被告阮氏絨另於1
      ：52：30為莊陳阿嬌施行CPR，因其非護理人員，不了解
      原因，見莊陳阿嬌呼吸不順而施行之處置，難逕推測被告
      李玉婷所為急救無效，否則莊陳阿嬌當日凌晨2時20分送
      至中國附醫時，已經過40分，即無再急救後恢復心跳之可
      能。至被告阮氏絨於1：39：25扶起莊陳阿嬌曾輕拍背，
      未發覺莊陳阿嬌躺下原因前所為，於發覺係噎到即立即施
      行哈姆立克急救法，再由到場被告李玉婷接手急救，並恢
      復呼吸，則該拍背動作與噎到所受傷害無何因果關係。
（六）原告莊秋金告訴被告聶玉美業務過失傷害，經台灣台中地
      方法院檢察署98年度偵字第16021號予不起訴處分，台灣
      高等法院台中分院檢察署98年度上聲議字第1624號駁回再
      議確定。另原告莊良安告訴被告聶玉美、李玉婷、阮氏絨
      業務過失致死，亦經台灣台中地方法院檢察署99年度偵字
      第18551號予不起訴處分，台灣高等法院台中分院檢察署
      100年度上聲議字第916號駁回再議確定。由上開案件之認
      果，可徵被告對被害人莊陳阿嬌之照護醫療過程已盡其注
      意義務，而無過失。
（七）依台灣台中地方法院96年度禁字第220號禁治產宣告民事
      裁定所載，莊陳阿嬌係一腦部退化引發腦功能受損之患者
      ，為無法自己處理日常生活事務之人。其於夜間有進食之
      需要，看護人員為滿足其所需，又須處理其他事務，為兼
      顧二者，看護人員將患者之床鋪推至餐廳以供其進食，衡
      之常情尚難謂無不當。至莊陳阿嬌進食時，發生噎住，非
      必然發生之事，屬不能預見之偶發事件，難認被告等人即
      有過失責任。況被告華穗護理之家所雇用之看護及護士既
      均有適當之執業資格，縱未立即發現莊陳阿嬌噎到，於極
      短時間內查覺並採取急救措施，無延誤情事。被告李玉婷
      請求與被告華穗護理之家配合之民間救護車將莊陳阿嬌送
      醫，亦難認其救護措施有所延誤，被告等即無過失。
（八）依訴外人葉元宏醫師於95年4月12日至96年4月11日報備支
      援被告華穗護理之家，於95年6月12日曾對莊陳阿嬌作物
      理治療綜合評估表、康健物理治療所病患每月進度報告之
      評估內容：2關節活動度，有輕微限制但無功能障礙、明
      顯關節臠縮：活動度可達71-90%。5動作能力、平衡、姿
      勢與步態項目之評估為「站之功能異常」、「走不穩」。
      6運動能力部份為「其他：多以輪椅代步」，可知莊陳阿
      嬌有行走能力，仍需扶持才可行走，且與95年6月至8月巴
      氏量表評分標準第六項：行走於平地上；需要稍微扶持或
      口頭指導方可行走50公尺以上」之10分評值相符。依被告
      提出之莊陳阿嬌牙醫門診紀錄表，記載初診日期96年5月7
      日、上齒有固定假牙1顆、下齒現有牙2顆，與原告提出之
      照片顯示情形相符，原告於99年度偵字第18551號案件偵
      查中亦自認莊陳阿嬌牙齒狀況，則被告提出之該牙醫門診
      記錄並無不實。遑論上開二事實與原告主張損害間並無相
      當因果關係。至被告李玉婷將莊陳阿嬌送上救護車前，仍
      使用電子血壓計、血氧機持續監測，最後一次測量血壓68
      /40mmHg、HR52次/分、血氧濃度58%，並持續給付氧氣維
      持呼吸。惟因送醫路程巔坡，無法正確測量生命徵象，一
      直使用甦醒袋（Anbu）幫助呼吸，故救護車隨車急救人員
      未再測量呼吸及脈博，故在呼吸及脈博欄上記載「0次/分
      」及「無法測量」，記載到院後呼吸18次/分、脈博88 次
      /分、血壓190/40mmHg，上開救護記錄表僅表示於救護車
      上未及作此部分之監測，非於送醫途中已無心跳及脈博。
（九）全民健康保險，雖係以被保險人身體之完整不受侵害為其
      保護內容而屬於人身保險，究其目的係在補償被保險人因
      治療疾病所產生之費用，換言之係填補被保險人之具體損
      害，被保險人不得因疾病受治療而獲不當得利，故保險人
      代位權之規定亦有適用，全民健康保險法第82條之規定亦
      同此旨。雖該82條之僅規定在強制汽車保險時，中央健康
      保險局得向投保強制汽車責任險之加害人之保險人代位請
      求，惟基於法律解釋之完整性，仍應認所有之全民健康保
      險，均有保險人代位權之適用。上開規定創設意義，應僅
      係簡化求償途徑，要無排除其他保險人代位求償情況之意
      。本件原告醫療費用既經中央健康保險局支付，該部分之
      醫藥費請求權即移轉予中央健康保險局，原告自不得請求
      被告給付此部分之健保醫藥費用。
（十）聲明：原告之訴及假執行聲請均駁回；若受不利判決，願
      供擔保請准宣告免為假執行。
三、兩造不爭執事項：
（一）莊陳阿嬌於96年10月3日由本院96年度禁字第220號民事裁
      定宣告禁治產，由原告莊秋金監護。
（二）莊陳阿嬌於95年6月10日由其家屬送至被告華穗護理之家
      （衛生署管轄之護產機構）養護，當時莊陳阿嬌僅能食用
      半流質或軟質食物。
（三）莊陳阿嬌於97年4月29日凌晨1時39分許食用，由被告華穗
      護理之家人員蕭氏深提供之乾飯佐以蕃茄蛋花湯、微波加
      熱之食物，因不慎噎到，致四肢及臉部呈紫紺色且無法呼
      吸，至同日凌晨2時20分許送至中國醫藥大學附設醫院急
      救，仍因缺氧過久，陷於昏迷（昏迷指數5）。
（四）莊陳阿嬌因上開事故於中國醫藥學院附設醫院住院49天（
      97年4月29日至6月17日）、於仁愛醫院住院88天（97年6
      月18日至9月13日）治療，於97年9月13日3時55分因缺氧
      性腦病變併呼吸衰竭死亡，其繼承人為原告陳王尾、莊秋
      金、莊慧蘭、莊詠智、莊良安。
（五）原告莊良安為莊陳阿嬌支付喪葬費144,000元、醫療費用
      270元。
四、得心證之理由：
（一）原告主張被告華穗護理之家有消費者保護法第7條之適用
      ，被告則以本件屬醫療行為之糾紛，不適用消費者保護法
      而抗辯。按從事設計、生產、製造商品或提供服務之企業
      經營者，於提供商品流通進入市場，或提供服務時，應確
      保該商品或服務，符合當時科技或專業水準可合理期待之
      安全性，消費者保護法第7條第1項定有明文。又按消費者
      務法對於商品或服務既未加以定義，倘企業經營者提供之
      商品或服務攸關消費者健康與安全之確保，為促進國民消
      費生活安全及其品質，即應有本法之適用；而所謂企業經
      營者，係指以設計、生產、製造、輸入、經銷商品或提供
      服務為營業者。本件被告華穗護理之家以收取費用，提供
      簽約之住民生活照護、護理服務等，而莊陳阿嬌於95年6
      月10日由其家屬送至被告華穗護理之家養護等情，為被告
      所不爭執，復有原告提出之護理機構開業執照、網路資料
      、華穗護理之家住民證明書在卷可證。足證被告華穗護理
      之家係提供生活照護、護理服務之企業經營者，被告辯稱
      ，是堪認定被告華穗護理之家應屬消費者保護法第7條第1
      項所稱之企業經營者，而有消費者保護法第7條之適用。
      被告抗辯本件係屬醫療行為而無消費者保護法之適用，洵
      屬有誤，不足採取。
（二）就被告依消費者保護法、委任關係、侵權行為為本件請求
      ，查：
   1、按企業經營者違反前二項之規定，致生損害於消費者或第
      三人時，應負連帶賠償責任。又企業經營者主張其商品於
      流通進入市場，或其服務於提供時，符合當時科技或專業
      水準可合理期待之安全性者，就其主張之事實負舉證責任
      。消費者保護法第7條第3項前段、第7條之1第1項分別定
      有明文。是本件須由被告舉證證明其所提供之服務於服務
      時，符合當時科技或專業水準可合理期待之安全性。
   2、受任人因處理委任事務有過失，或因逾越權限之行為所生
      之損害，對於委任人應負賠償之責，民法第544條定有明
      文。依上開規定可知受任人於處理事務有過失時，始負賠
      償責任。另因故意或過失，不法侵害他人之權利者，負損
      害賠償責任；受僱人因執行職務，不法侵害他人之權利者
      ，由僱用人與行為人連帶負損害賠償責任；不法侵害他人
      身體、健康者，對於被害人因此喪失或減少勞動能力，或
      增加生活上之需要時，應負損害賠償責任；不法侵害他人
      之身體、健康、名譽、自由、信用、隱私、貞操，或不法
      侵害其他人格法益而情節重大者，被害人雖非財產上之損
      害，亦得請求賠償相當之金額，民法第184條、第188條第
      1項前段、第193條第1項、第195條分別定有明文。則依上
      開規定可知，行為人於行為時有故意或過失不法侵害他人
      時，始負有損害賠償責任。
（三）被告華穗護理之家提供之服務是否符合當時科技或專業水
      準可合理期待之安全性？查：被告華穗護理之家乃提供住
      民生活照護、護理服務等服務內容，而其所雇用之照護人
      員即被告阮氏絨，及阮氏榴均具有施作心肺復甦術及照顧
      服務員之資格及能力，而被告李玉婷具有護士資格等情，
      有阮氏絨、阮氏榴之心肺復甦術合格證書、照顧服務員訓
      練結業證書，及證人李玉婷之護士證書附卷可參。是被告
      華穗護理之家就住民生活照護、護理服務、急救人員之配
      置，已符合可合理期待之安全性。原告陳稱被告華穗護理
      之家提供食物不當，經查：莊陳阿嬌於本件事發前，其仍
      能獨立自行進食，有95年6月至97年4月之每月評量巴士量
      表及平日進食照片3紙在卷可證。又證人即華穗護理之家
      之營養師廖純慧於臺灣臺中地方法院檢察署99年度偵字第
      18551號被告聶玉美等人涉業務過失致死案件（下稱18551
      號案件）證稱：「（問：你在97年4月間有沒有在華穗護
      理之家任職？）有。（問：提示營養治療紀錄單，日期為
      96年11月29日、97年1月14 日、97年4月15日，這三次你
      是不是有做過死者的營養評估？）有。（問：本案死者的
      咀嚼狀況如何？）良好。（問：她當時有沒有戴假牙，剩
      下幾顆牙齒？）沒有戴假牙，幾顆牙齒沒有仔細看。（問
      ：你們如何認定她的咀嚼狀況良好？）會先用適合她吃的
      質地的食物，觀察她是否吃的好，視情況再做調整。（問
      ：上面有沒有記載死者莊陳阿嬌應吃什麼樣的食物？）軟
      質或半流質。（問：如果是蛋花湯泡飯，再微波，是否符
      合軟質或半流質而適合讓莊陳阿嬌食用？）符合。（問：
      你在營養紀錄單上在97年4 月15日寫說「Oral intake
      digestion good」，這是什麼意思？）進食狀況良好。意
      思是她可以口頭吃、由口進食，消化狀況良好。（問：半
      流質食物的定義是什麼？）比較含有多一點水份的食物，
      本質是軟質的。」等語（見18551號卷第54-55頁）。足證
      被告提供蕃茄蛋花湯泡飯之宵夜予莊陳阿嬌，係適合莊陳
      阿嬌食用之食物，是被告華穗護理之家此部分所提供者，
      亦符合理期待之安全性。
（四）被告等有無過失？查於臺灣臺中地方法院檢察署98年度偵
      字第16021號被告聶玉美涉傷害案件（下稱16021號案件）
      偵查中：
   1、被告阮氏絨以證人身分證稱：「一開始我在整理東西，後
      來是泰瑞走過來跟我聊天，是她發現阿媽（即被害人莊陳
      阿嬌）噎到，我後來打電話給護士，是阿深跟護士過來。
      」「當時是泰瑞她先發現阿嬌阿媽臉色不對，倒下之後又
      爬起來，所以就叫我。」「我們發現噎到時，泰瑞就用手
      指挖阿嬌阿媽嘴巴，我就在後面拍背，之後再用哈姆立克
      急救法，之後發現還是沒有辦法就打電話，第一次是泰瑞
      打電話給一樓叫護士，因為當時我在用哈姆立克急救，後
      來我就打第二次電話，之後就上來了護士、阿深、LULU
      。」「（問：護士、阿深、LULU上來之後作了什麼事情?
      ）有的負責拿氧氣筒、有的拿抽痰管、有的拿呼吸幫浦，
      有的拍背，有的做哈姆立克。」「華穗護理之家有無施以
      訓練課程或教導看護人發生意外時之處理?）都有教。」
      、「（問：妳有無聽見阿媽有任何聲音的異狀?）沒有，
      因為當時我在整理東西。」等語。
   2、被告蕭氏深以證人身分證稱：「（問：妳上來後你做了什
      麼事?）我去拿氧氣筒後，我就幫忙用手動的幫浦一直按
      壓，有時一直換LU LU按。」等語。
   3、證人阮氏榴於該案證稱：「（問：本件意外發生時，你應
      負責的業務範圍?）我負責2樓，但當時我人在病房內，範
      圍為處理被看護人狀況處理。包含病人排泄物處理，因為
      當時是凌晨是被看護人就寢時間，若無特別狀況，就是我
      們的休息時間、吃點心。除非被看護人按服務鈴。」「當
      時我聽到阿絨（阮氏絨）的聲音：於是我就趕快跑出去，
      我出去察看時，發現莊陳阿嬌眼睛可以動，嘴唇比較黑，
      我就將莊陳阿嬌的床搖起來，並且幫忙扶莊陳阿嬌起身。
      我就幫忙莊陳阿嬌壓肚子。」「（問：提示錄影照片：其
      上蹲立在床尾幫忙搖床桿是否為你本人?）是。」。
   4、被告李玉婷以證人身分證稱：「當時凌晨1點多，我接到2
      樓照護員，聲音聽起來是阿絨（阮氏絨）的電話，當時對
      方的意思我聽不太懂，但我知道口氣很緊急，我上去察看
      時，發現被害人臉色發紺（臉色發白），嘴巴有菜渣，我
      直覺反應應該是被東西嗆到。我就先幫被害人做哈姆立克
      法。」「我幫莊陳阿嬌做完哈姆立克法後，就把莊陳阿嬌
      嘴巴內的東西挖出後，並且用抽痰的器具抽痰，後來莊陳
      阿嬌就恢復意識，我並且幫莊陳阿嬌測頸動脈搏，每分鐘
      62下，呼吸12下，然後我先交給在場照護員，我就下樓打
      電話叫救護車及通知家屬。」等語。
   5、被害人莊陳阿嬌於97年4月29日凌晨，在被告華穗護理之
      家被照護、急救時所攝得之監視錄影畫面顯示：凌晨1時
      36分34秒至1時36分51秒許呈：被害人莊陳阿嬌背對監視
      錄影鏡頭坐在床上，狀似吃東西，身體微晃，其床後有短
      髮工作人員（即阮氏絨、下稱阮氏絨）經過被害人莊陳阿
      嬌旁，看了一下被害人莊陳阿嬌後，至監視錄影鏡頭下方
      （被害人莊陳阿嬌身後）整理東西；凌晨1時37分54秒至1
      時38分8秒許呈：被害人莊陳阿嬌身體搖晃，略呈半躺狀
      況，阮氏絨持續在鏡頭下整理東西；凌晨1時38秒至1時38
      分45秒許呈：被害人莊陳阿嬌身體持續搖晃，阮氏絨持續
      整理東西，另一長髮工作人員（即泰瑞、下稱泰瑞；業已
      返回印尼國）與上開工作人員（即阮氏絨）聊天；凌晨1
      時39分許呈：被害人莊陳阿嬌身體躺下；凌晨1時39分5秒
      至1時39分24秒許呈：泰瑞轉身離開，被害人莊陳阿嬌突
      然起身，又快躺下，泰瑞似發覺有異，轉頭向阮氏絨示意
      ，同時被害人莊陳阿嬌躺下，阮氏絨立刻將被害人莊陳阿
      嬌扶起，拍打胸部2下後，接著拍打背部；凌晨1時40分48
      秒至1時41分58秒許呈：泰瑞、阮氏絨及另名工作人員對
      被害人莊陳阿嬌施作急救，同時另有1名工作人員故打電
      話，接著有2名工作人員加入急救處理，期間持續以哈姆
      立克法急救等情，有原告提供之監視錄影畫面及檢察官勘
      驗筆錄附16021號卷可參。
   6、核上開阮氏絨、蕭氏深、阮氏榴及李玉婷之陳述內容與上
      開、監視錄影畫面、檢察官勘驗筆錄內容大致相符，堪信
      為真實。又本件經檢察官向中國醫藥大學附設醫院調取被
      害人莊陳阿嬌之病歷資料及檢具告訴人莊秋金所提供被害
      人莊陳阿嬌在華穗護理之家被照護、急救時所攝得之監視
      錄影畫面等資料後，檢送本案卷宗及上開病歷影本各1冊
      ，囑託行政院衛生署醫事審議委員會鑑定有無醫療過失。
      其鑑定結果認為：「綜合病程，本案為一63歲，女性，為
      末期腎病、第二型糖尿病、重鬱症及老人失智症老人，且
      夜眠差長期使用安眠藥。因異物造成呼吸道阻塞引發到院
      前心跳停止狀態，立即施行高級心肺復甦術，經急救後病
      人恢復心跳及血壓，後因呼吸衰竭長期使用呼吸器。（一
      ）病人異物造成呼吸道阻塞後，01：40護士李玉婷接到電
      話，立即至2樓察看，發現病人臉部發紺，四肢軟弱無力
      ，口中有異物，立即施行哈姆立克急救法、抽痰、給予氧
      氣維持呼吸道暢通，病人恢復呼吸及心跳，測量頸動脈約
      62次/分，呼吸12次/分，O2使用。離開護理之家前，病人
      SPO258.1%，脈搏52次/分，呼吸10次/分，血壓68/40mmHg
      ，O2繼續使用，救護車到達時，護士李玉婷陪同病人至中
      國醫藥大學附設醫院急診室。護士李玉婷急救過程中，尚
      未發現有疏失之處。（二）照護服務員阮氏榴於病人異物
      造成呼吸道阻塞之急救處理過程中及時參與協助病人急救
      ，使病人恢復呼吸及心跳，過程中尚未發現有疏失之處。
      」等節，有行政院衛生署醫事審議委員會98年6月9日衛署
      醫字第0980260910號鑑定書1份附上開偵查卷宗可稽。
   7、再查莊陳阿嬌係一腦部退化引發腦功能受損之患者，為無
      法自己處理日常生活事務之人，其於夜間有進食之需要，
      看護人員為滿足其所需以符合人性，又須處理其他事務，
      衡之常情，為兼顧二者，看護人員將患者之床舖推至餐廳
      以供其進食，尚難謂為不當。又被告阮氏絨為華穗護理之
      家聘僱之照護人員，對莊陳阿嬌之日常生活固負有注意照
      顧之義務，惟亦不可能24小時均與莊陳阿嬌面對面，而毫
      無背對莊陳阿嬌之時候；況且患者於進食時，發生食物噎
      住情形，並非必然發生之事，而係屬不能預見之偶發事件
      ，實難認被告等即有過失責任。被告阮氏絨、蕭氏深、李
      玉婷既均有適當之執業資格，且於莊陳阿嬌進食時發生噎
      到狀況時，縱非立刻發現，亦係於極短時間內查覺並採取
      急救措施，並無延誤情事。至於被告李玉婷請求與護埋之
      家配合之民間救護車將莊陳阿嬌送醫，而非以119求援一
      節；查民間醫療院所多有固定配合之救護車以供招喚使用
      ，並非所有之急救均須仰賴有限資源之119救援，是亦難
      以此即認莊陳阿嬌之救護措施有所延誤。
（五）綜上，被告蕭氏深提供蕃茄蛋花湯泡飯之宵夜予莊陳阿嬌
      ，係適合莊陳阿嬌食用之食物；莊陳阿嬌食用上開食物時
      ，被告阮氏絨亦有在場照顧，莊陳阿嬌遭食物噎到後，被
      告阮氏絨立刻將被害人莊陳阿嬌扶起拍打，並施以急救。
      被告李玉婷於接獲看護人員之電話通知後，立即趕至現場
      ，對莊陳阿嬌施行哈姆立克急救法、抽痰、給予氧氣維持
      呼吸道暢通後，再撥打電話，聯絡救護車及家屬，並陪同
      莊陳阿嬌至中國醫藥醫院急診。足證被告華穗護理之家就
      被害人莊陳阿嬌之護理、急救過程所提供之服務，已符合
      當時專業水準可合理期待之安全性。被告蕭氏深、阮氏絨
      、李玉婷、聶玉美等人所為並無過失。
（七）本件被告之抗辯應屬可信，原告之主張尚無可採。從而，
      原告主張依消費者保護法、委任、侵權行為之法律關係，
      請求被告應連帶給付原告莊秋金、莊慧蘭、莊詠智、陳王
      尾各100萬元、原告莊良安2,669,478元，共6,669,478元
      ，及自起訴狀繕本送達翌日起至清償日止按年息5%計算之
      利息，為無理由，應予駁回。又原告之訴既經駁回，其假
      執行之聲請亦失所附麗，應併駁回之。
五、本件事證已臻明確，兩造其餘攻擊防禦方法，經審酌後核與
    判決結果不生影響，爰不逐一論述，附此敘明。
六、訴訟費用負擔之依結論據：民事訴訟法第78條，判決如主文
    。
中    華    民    國    100    年    6    月    15    日
                  民事第一庭    法  官  周玉蘭
以上正本係照原本作成。
如對本判決上訴，須於判決送達後20日內向本院提出上訴狀（須
附繕本）。如委任律師提起上訴者，應一併繳納上訴審裁判費。
中    華    民    國    100    年    6    月    15    日
                                書記官  董美惠